最高法院民事判決　　　　　　　　　　　　　　　八十六年度台上字第三○九○號
　　上　訴　人　天普國際傳播有限公司
　　法定代理人　許芳華
　　被 上訴 人　行政院環境保護署
　　法定代理人　蔡勳雄
　　訴訟代理人　劉緒倫律師
右當事人間請求履行契約事件，上訴人對於中華民國八十五年五月十五日台灣高等法
院第二審判決（八十五年度上字第一一六號），提起上訴，本院判決如左：
    主  文
原判決廢棄，發回台灣高等法院。
    理  由
本件被上訴人之法定代理人於原審判決後，變更為蔡勳雄，並由被上訴人聲明承受訴
訟，於法並無不合，應予准許，合先說明。
原審維持第一審所為上訴人敗訴之判決，駁回上訴人之上訴，係以：上訴人主張伊於
民國八十二年六月四日以新臺幣（下同）八百九十萬元之價格與被上訴人簽約承製「
環保家庭節目帶及錄影帶」，原約定執行期間為自八十二年六月四日起至八十三年一
月卅一日止。其間，因被上訴人所敦聘之評審委員意見不一，審核標準不同，使伊依
原劇本所拍出之影片不能審核通過，經兩造協商延期交片，惟被上訴人嗣竟誣指伊違
約，據以剋扣伊應得之尾款共計二百三十六萬一千八百元拒不給付等情，固據提出製
作契約書、函、節目工作執行重大記事、錄音視聽著作同意使用合約書、會議記錄等
為證，惟查上訴人未具相當專業知識，率爾受託致所製作之錄影帶中之卡通原型之製
作及蟲鼠所在環境等處出現違反環保常識之「顯然錯誤」，且上訴人委託大慶法律事
務所於八十三年二月四日向承攬節目帶卡通製作人大西洋卡通製作公司催告之信函中
自稱卡通承攬製作品質極為粗糙；已完成之一至四集節目帶中有同一卡通人物造型截
然不同之荒謬情事，及自承伊如無該卡通製作公司之配合，勢必無法如期完成本件影
帶之製作云云，顯見至八十三年二月間，上訴人所完成之節目帶，占節目內容比例甚
高之卡通部分尚須通盤修改無法如期完成，其就次承攬人即大西洋卡通製作公司之過
失致生遲延，自應對被上訴人負責。次查上訴人雖否認伊於八十三年四月十一日會議
中曾同意第四期程展延至八十三年六月十日前提出各集節目帶及六十分鐘錄影帶毛片
，並於同年六月卅日結案，惟上訴人不惟未於會議中表示異議，且於收受被上訴人寄
送之該會議決議內容後，復未為何反對表示；況依其提出之八十三年八月卅日天字
第８０４號函意旨以觀，亦已同意上開決議內容，上訴人嗣後空言否認殊無足採。再
查上訴人於八十三年八月三十一日以天字第○八五號函送被上訴人之配樂著作同意
使用合約書，其授權範圍僅限被上訴人得為供政令宣導活動之需要而使用節目帶及錄
影帶，其授權限制載明：被上訴人無權自行再轉賣或轉授權予其他人或公司作公開播
送、公開上映及重製等，顯亦已違反兩造契約第十條約定由被上訴人享有完整著作權
之本旨。依兩造所不爭之系爭契約書第十七條所載，投標甄選須知亦視為契約之一部
分；而依該甄選須知第八條製作期程之約定，每一期程上訴人均須按約定給付被上訴
人該期程製作之成果，是每一期程給付義務均為上訴人依本契約所應履行之義務，從
而，上訴人每遲一個期程之期限，即應負遲延之責。被上訴人依系爭契約第十四條第
二項規定按照前述雙方八十三年四月十一日會議之第四期程完成日期計算，每逾一日
扣減按本契約製作經費總金額八百九十萬元之千分之一即八千九百元之違約金，共計
遲延一百零八日，應扣減遲延違約金九十六萬一千二百元，再撥付上訴人第四期款，
又上訴人應於八十三年六月卅日給付製作成果結案，而上訴人遲延至八十三年十一月
十五日始給付製作成果，又上訴人未遵期提出合於契約本旨之著作權授權書，致被上
訴人遲至八十四年一月五日始自行取得完整之授權，上訴人共計遲延一百五十四日，
故被上訴人扣減一百三十七萬六百元之違約金及自行取得授權之權利金三萬元，再撥
付上訴人第五期款，總計被上訴人共扣減上訴人違約金二百三十六萬一千八百元，核
屬相當。綜上所述，上訴人依契約關係請求被上訴人給付約定報酬，即難准許等詞。
為其判斷之基礎。
按違約金是否過高，應就債務人若能如期履行債務時，債權人可得享受之一切利益為
衡量之標準，而非以僅約定一日之違約金額若干為衡量之標準。又法院本其自由裁量
職權酌定違約金數額時，仍須依一般客觀事實、社會經濟狀況及當事人所受損害等情
形，以為酌定標準。本件系爭節目帶及錄影帶製作成果雖有遲延，惟均已完成交付，
為原審所認定，被上訴人顯已受有利益。且上訴人於原審並已抗辯：縱認責任在伊，
亦不應以每一期程為基準雙重計罰違約金，又兩造所訂之扣款，相當民間三分重利，
顯屬過高等語（原審卷三二頁正面、背面），原審就此重要攻擊方法恝置不論，且未
明其酌定違約金之衡量標準及依據，遽認被上訴人主張扣減違約金數額計二百三十
六萬一千八百元（已逾四、五期款總額之百分之六十六）為相當，顯有判決不備理由
之違法。又就配樂著作權遲延部分，被上訴人八十三年十二月十三日環署毒字第五
三○九六號催告函明載：限期上訴人於文到五日內取得神采公司音樂重製、發行、播
送之授權，否則應負權利瑕疵擔保之責，主張違約金云云（原審卷五四頁背面），乃
原審竟自同年十二月十五日計付違約金，亦有可議。上訴論旨，指摘原判決不當求予
廢棄，非無理由。
據上論結，本件上訴為有理由，依民事訴訟法第四百七十七條第一項、第四百七十八
條第一項判決如主文。
中      華      民      國    八十六    年      十      月      六      日
                              最高法院民事第四庭
                                  審判長法官  許  朝  雄
                                        法官  曾  煌  圳
                                        法官  陳  國  禎
                                        法官  李  彥  文
                                        法官  徐  璧  湖
      右正本證明與原本無異
                                              書  記  官
中      華      民      國    八十六    年      十      月    二十一    日
